【裁判字號】    98,重訴,261
【裁判日期】    990226
【裁判案由】    拆屋還地
【裁判全文】
臺灣高雄地方法院民事判決             98年度重訴字第261號
原      告  丁○○
訴訟代理人  單文程律師
被      告  戊○○
被      告  辛○○
被      告  甲○○○
前列三人共同
訴訟代理人  蕭碧宗律師
當事人間拆屋還地事件，本院民國99年2 月4 日言詞辯論終結，
判決如下：
  主  文
被告應將坐落高雄市○○區○○段第四六八號土地上，如附圖所
示Ａ部分之建物（門牌號碼為高雄市前金區○○○路二四二號、
建號三十一號）拆除後，將該部分之土地返還原告。
被告應給付謝天露新台幣壹佰零肆萬陸佰伍拾玖元及自民國九十
八年三月一日起至清償日止，按年息百分之五計算之利息，並由
原告代受之。
被告應自民國九十八年三月一日起九十八年九月二十一日止，按
月給付謝天露新台幣壹萬柒仟參佰肆拾肆元，並由原告代受之。
被告應自民國九十八年九月二十二日起至主文第一項拆屋還地之
日止，按月給付原告新台幣壹萬柒仟參佰肆拾肆元。
原告其餘之訴駁回。
訴訟費用由原告負擔三分之一，餘由被告負擔。
本判決第一項於原告以新台幣參佰萬元供擔保後，得假執行。但
被告如以新台幣捌佰捌拾玖萬壹仟肆佰元為原告供擔保後，得免
為假執行。
本判決第二項於原告以新台幣參拾伍萬元供擔保後，得假執行。
但被告如以新台幣壹佰零肆萬零陸佰伍拾玖元為原告供擔保後，
得免為假執行。
本判決第三、四項於原告以新台幣柒萬元供擔保後，得假執行。
但被告如以新台幣貳拾萬捌仟壹佰貳拾捌元為原告供擔保後，得
免為假執行。
原告其餘假執行之聲請駁回。
  事實及理由
一、原告主張：訴外人謝天露於82年間提供其所有坐落於高雄市
    ○○區○○段第468 地號土地（下稱系爭土地）為擔保，向
    臺灣中小企業銀行股份有限公司（下稱臺灣企銀）借款，嗣
    未能清償，經臺灣企銀聲請本院以87年度執字第17831 號及
    第19173 號等強制執行程序予以執行，因執行無果，本院乃
    核發債權憑證。系爭土地所設定抵押權及債權後經臺灣企銀
    轉讓予訴外人力富資產管理股份有限公司後，再轉讓予馬來
    西亞商德義第一資產管理股份有限公司，後再於97年8 月6
    日轉讓予原告，原告受讓系爭抵押權之債權本金為新臺幣（
    下同）5,994,000 元及其利息、違約金，嗣聲請本院以98年
    度司執第16453 號強制執行程序拍賣系爭土地，於民國98年
    7 月2 日承受系爭土地，並於98年9 月25日完成所有權移轉
    登記。惟系爭土地上建有建號為前金區○○段31號即門牌號
    碼高雄市○○○路24 2號房屋（下稱系爭房屋），現由被告
    戊○○、辛○○及甲○○○占有使用迄今，被告戊○○等人
    未經訴外人謝天露、原告同意，無法律上原因，占用系爭土
    地，屬無權占有，不法侵害訴外人謝天露、原告之所有權，
    致受有相當於租金之損害，訴外人謝天露怠於行使權利，為
    此，爰依民法第767 條、第184 條第1 項前段、第179 條及
    第242 條等規定提起本訴。並聲明：（一）被告戊○○、辛○○及甲○○○應將坐落於高雄市○○區○○段第468 地號
    土地上之建號為高雄市○○區○○段31號木造建物及其增建
    如附圖所示斜線A 部分建物拆除，將土地騰空交還予原告。
    （二）被告戊○○、辛○○及甲○○○應連帶給付訴外人謝
    天露1,557,221 元，及均自起訴狀繕本送達之翌日起至清償
    日止，按年息5%計算之利息，並由原告代位收受。（三）被
    告戊○○、辛○○及甲○○○應自97年1 月10日起至98年9
    月21日止，按月給付17344 元予謝天露，並由原告代位收受
    。（四）被告戊○○、辛○○、甲○○○應自98年9 月22日
    起至拆屋還地之日止，按月連帶給付17344元予原告。（五
    ）願供擔保，請准宣告假執行。
二、被告則以：系爭房屋為訴外人即被告之父賴宗勝於39年3 月
    15日向高雄市政府購買，並辦理所有權登記，謝天露係遲於
    82年10月5 日始買受系爭土地，系爭房屋應屬合法建物。謝
    天露未曾要求給付租金，足證同意被告無償使用系爭土地。
    又謝天露以系爭土地向臺灣企銀辦理設定抵押借款時，臺灣
    企銀既同意借款，視為已默許同意系爭土地上有合法建物存
    在之事實，原告繼受前開抵押權，應併承受系爭房屋存在事
    實; 系爭土地及建物曾於日本戰敗後均由中華民國政府接管
    ，中華民國政府之地位與所有權人相當，足見系爭土地及建
    物曾為同一人所有，依民法第425 條之1 之規定，被告使用
    系爭土地應視同有租賃關係存在等語，資為抗辯。並聲明：
    （一）原告之訴駁回。（二）願供擔保，請免為假執行。
三、不爭執事項：
（一）系爭土地原為訴外人謝天露所有，謝天露前以系爭土地為
      擔保設定抵押權，向臺灣企銀借款，嗣謝天露無法清償，
      經臺灣企銀聲請本院以87年度執字第17831 號及第19173
      號強制執行程序予以強制執行，嗣核發債權憑證。
（二）上開抵押債權後經臺灣企銀轉讓予訴外人力富資產管理股
      份有限公司後，再轉讓予馬來西亞商德義第一資產管理股
      份有限公司，後再於97年8 月26日轉讓予原告，原告所受
      讓債權本金為5,994,000 元及其利息、違約金，嗣於98年
      7 月2 日原告以拍定金額0000000 元承受系爭土地，經分
      配後，原告對謝天露尚有0000000 元之債權未受清償。
（三）系爭房屋係於44年6 月11日辦竣建物所有權第一次登記，
      其所有權人為中華民國，管理人為台灣省政府財政廳，依
      卷附人工登記簿所載，賴宗勝於39年4 月1 日向權利人「
      中華民國」，管理機關「台灣省政府財政廳」買受，並於
      45年3月22日辦理所有權移轉登記為賴宗勝所有。
（四）系爭土地所有權移轉異動過程如下：36年10月22日登記予
      蔡元昌產業株式會社→41年3 月23日登記予蔡元昌產業股
      份有限公司→56年6 月8 日登記予蔡崑山（62年5 月7 日
      分割登記）→81年5 月25日登記予蔡金山→82年9 月11日
      登記予廖昭雲→82年10月21日登記予謝天露→98年7 月2
      日由原告承受系爭土地，法院於98年9 月15日核發不動產
      權利移轉證書，原告於98年9月22日受領。
四、本件之爭點：
（一）原告請求被告拆除系爭房屋，並返還系爭土地有無理由？
      即被告戊○○等人占用系爭土地，是否有合法權源？
（二）原告請求被告給付相當於租金之不當得利，有無理由？數
      額若干？
五、原告請求被告戊○○等人拆除系爭房屋，並返還系爭土地有
    無理由？即被告戊○○等人占用系爭土地，是否有合法權源
    ？
（一）原告主張：系爭土地82年10月21日登記為謝天露所有，謝
      天露於82年間提供其所有系爭土地為擔保，向臺灣企銀借
      款，嗣未能清償，經臺灣企銀聲請本院強制執行，因執行
      無果，核發債權憑證。系爭土地所設定抵押權及債權後經
      臺灣企銀轉讓予訴外人力富資產管理股份有限公司後，再
      轉讓予馬來西亞商德義第一資產管理股份有限公司，後再
      於97年8 月6 日轉讓予原告，嗣98年7 月2 日因法院拍賣
      由原告承受系爭土地，法院於98年9 月15日核發不動產權
      利移轉證書，原告於98年9 月22日受領該不動產權利移轉
      證書，系爭房屋因賴宗勝死亡後，現由被告占有使用迄今
      ，被告未經謝天露、原告同意，無法律上原因，占用系爭
      土地，屬無權占有，不法侵害訴外人謝天露、原告之所有
      權等語，被告則以前揭情詞抗辯。
（二）查，
    1 謝天露於82年10月21日取得系爭土地之所有權，而原告於
      98 年7月2 日承受系爭土地，法院於98年9 月15日核發系
      爭土地之不動產權利移轉證書，原告於98年9 月22日受領
      等情，為兩造不爭執，並經本院調閱98年度司執字第1645
      3號卷查證屬實。
    2 系爭房屋係於44年6 月11日辦竣建物所有權第一次登記，
      所有權人為中華民國，管理人為台灣省政府財政廳，依卷
      附人工登記簿所載，賴宗勝於39年間向所有權人「中華民
      國」，管理機關「台灣省政府財政廳」買受，並於45年3
      月22日登記為所有權人等情，有高雄市政府地政處鹽埕地
      政事務所98年4 月16日函附建築改良物謄本為證。又賴宗
      勝於69年1 月12日死亡後，其繼承人為其配偶黃鉛、子女
      甲○○○、呂庚○○、戊○○、辛○○，壬○○、庚○○
      分別於51年9 月13日及75年4 月13日死亡，壬○○之繼承
      人為趙忠君、庚○○之繼承人為配偶呂石川、丙○○、乙○○，呂石川於75年9 月5 日又與己○○（原名呂劉玲秀
      ）結婚，呂石川於85年12月20日死亡，其繼承人為己○○
      、丙○○、乙○○。系爭房屋為賴宗勝之遺產，約定由被
      告賴素雲、戊○○、辛○○繼承及占有使用等情，業據被
      告於本院準備程序中自認在卷（本院卷一第107 頁），並
      經被告辛○○於本院96年度執字第69956 號執行事件中陳
      述在卷（本院卷一第56至58頁），復有高雄市稅捐稽徵處
      鹽埕分處97年3 月7 日函、繼承系統表、戶籍謄本、和解
      書可證，堪認被告共同繼承系爭房屋之所有權而為公同共
      有關係。
    3 系爭房屋坐落於系爭土地如附圖所示A 部分上一節，有建
      物登記簿謄本可稽，並經本院於98年11月23日會同高雄市
      政府地政處鹽埕地政事務所地政人員勘驗測量屬實，有上
      開地政事務所98年11月27日函附土地複丈成果圖可稽，堪
      信為真。
（三）被告抗辯：系爭房屋為賴宗勝於39年3 月15日向高雄市政
      府購買，並辦理所有權登記，系爭房屋應屬合法建物云云
      。查，雖系爭房屋於44年6 月11日辦竣建物所有權第一次
      登記，而賴宗勝於39年間向所有權人「中華民國」，管理
      機關「台灣省政府財政廳」買受，並於45年3 月22日登記
      為所有權人等情，已如前述，此僅能證明系爭房屋為經合
      法登記之建物，並非未保存登記之違章建築，至系爭房屋
      是否有合法權源占用系爭土地，乃另一問題，非謂系爭房
      屋為合法登記之建物，對系爭土地必有占用之合法權源。
      被告之抗辯，不足採信。
（四）被告又抗辯：系爭土地之前所有權人謝天露未曾要求給付
      租金，足證同意被告無償使用系爭土地。謝天露以系爭土
      地向臺灣企銀辦理設定抵押借款時，臺灣企銀既同意借款
      ，視為已默許同意系爭土地上有合法建物存在之事實，原
      告繼受前開抵押權，應併承受系爭房屋存在事實云云。
      查：
    1 被告抗辯前所有權人謝天露未曾向被告收取租金，表示同
      意被告無償使用系爭土地云云，被告就謝天露同意被告無
      償使用系爭土地一節，未舉證證明，且土地所有權人未曾
      向占用土地之人收取租金，未必即同意占用者無償使用土
      地，被告之抗辯，無法證明，自無足取。
    2 謝天露雖以系爭土地向台灣企銀辦理設定抵押借款，而台
      灣企銀亦同意借款，但非謂如此即表示台灣企銀已默示同
      意系爭土地上有合法建物存在，況台灣企銀並非系爭土地
      之所有權人，對於系爭房屋是否有合法使用系爭土地之權
      源，並無同意與否之權限，原告繼受台灣企銀對謝天露之
      抵押權及債權，亦無繼受台灣企銀之同意權。被告抗辯，
      並不足採。
（五）被告再抗辯：系爭土地及建物曾於日本戰敗後均由中華民
      國政府接管，中華民國政府之地位與所有權人相當，足見
      系爭土地及建物曾為同一人所有，依民法第425 條之1之
      規定，被告使用系爭土地應視同有租賃關係存在云云。
    1 按最高法院48年台上字第1457號判例意旨：土地與房屋為
      各別之不動產，各得單獨為交易之標的，且房屋性質上不
      能與土地使用權分離而存在，亦即使用房屋必須使用該房
      屋之地基，故土地及房屋同屬一人，而將土地及房屋分開
      同時或先後出賣，其間雖無地上權設定，然除有特別情事
      ，可解釋為當事人之真意，限於賣屋而無基地之使用外，
      均應推斷土地承買人默許房屋承買人繼續使用土地。又按
      土地及其土地上之房屋同屬一人所有，而僅將土地或僅將
      房屋所有權讓與他人，或將土地或房屋同時或先後讓與相
      異之人時，土地受讓人或房屋受讓人與讓與人間或房屋受
      讓人與土地受讓人間，推定在房屋得使用期限內，有租賃
      關係，其期限不受民法第449 條第1 項規定之限制。民法
      第425條之1第1項定有明文。
    2 查，系爭土地之所有權登記首見於35年7 月26日，所有權
      人為蔡元昌株式會社，41年3 月23日登記予蔡元昌產業股
      份有限公司，56年6 月8 日登記予蔡崑山（62年5 月7 日
      分割登記），81年5 月25日登記予蔡金山，82年9 月11日
      登記予廖昭雲，82年10月21日登記予謝天露，98年7 月2
      日由原告承受系爭土地，法院於98年9 月15日核發不動產
      權利移轉證書，原告於98年9 月22日受領，已如前述，則
      系爭土地自日據時代即為私人所有，縱經戰爭，國家主權
      變遷，中華民國政府遷台後，仍將系爭土地登記為私人所
      有，足見系爭土地並不因中華民國政府接管日本政府而變
      更為中華民國所有，系爭土地未曾為中華民國所有或接管
      。被告將政府行政管理視同所有權異動，認中華民國政府
      遷台「接收」台灣係創設所權行為云云，並無理由。
    3 又查，系爭房屋係於44年6 月11日辦竣建物所有權第一次
      登記，其所有權人為中華民國，管理人為台灣省政府財政
      廳，依卷附人工登記簿所載，賴宗勝於39年間向權利人「
      中華民國」，管理機關「台灣省政府財政廳」買受，並於
      45年3 月22 日 辦理所有權移轉登記為賴宗勝所有。足見
      系爭房屋曾為中華民國所有，嗣因買賣關係移轉登記予賴
      宗勝所有。
    4 從而，系爭土地及系爭房屋未曾同屬中華民國一人所有或
      接管，自不符合上開最高法院判例意旨及法條規定，亦無
      被告使用系爭土地視同有租賃關係存在之問題，被告所辯
      ，並不足採。
（六）綜上，賴宗勝於45年3 月22日取得系爭房屋之所有權，嗣
      賴宗勝於69年1 月12日死亡後，系爭房屋由被告3 人繼承
      ，而系爭房屋占有使用系爭土地並無合法權源，已如前述
      ，從而，原告請求被告3 人將如附圖所示A 部分之系爭房
      屋拆除，並將該部分之系爭土地返還予原告，為有理由，
      應予准許。
六、原告請求被告3 人給付相當於租金之不當得利，有無理由？
    數額若干？
（一）原告主張：被告未經謝天露、原告同意，無法律上原因，
      占用系爭土地，屬無權占有，不法侵害訴外人謝天露、原
      告之所有權，致受有相當於租金之損害，謝天露怠於行使
      權利，為此，爰依民法第767 條、第184 條第1 項前段、
      第179 條及第242 條之規定，請求1 、被告應給付謝天露
      (1)自84年1 月10日起至97年1 月9 日止，共13年相當於租
      金之不當得利共0000000 元（計算式：每平方公尺之申報
      地價59 808元×58平分公尺＝0000000 元，0000000 元×
      6% ×13 ＝0000000 元，原告僅請求0000000 元），及自
      起訴狀繕本送達翌日起至清償日止，按年息百分之5 計算
      之利息。(2)自97年1 月10日起至98年9 月21日止，按月連
      帶給付原告17344 元，並均由原告代位收受。2 、被告應
      自98年9 月22日起至拆屋還地之日止，按月連帶給付1734
      4 元（計算式：59808 ×58平方公尺＝0000000 ，000000
      0 ×6%÷12＝17344 ）予原告等語。被告則抗辯：被告所
      有之系爭房屋坐落於系爭土地上並無不當得利或侵權行為
      ，縱有不當得利或侵權行為，亦主張時效抗辯等語。
（二）又無法律上之原因而受利益，致他人受損害者，應返還其
      利益，民法第179 條前段定有明文。而無權占有他人之不
      動產，可能獲得相當於租金之利益，為社會通常之觀念（
      最高法院61年臺上字第1695號判例參照）。被告無合法權
      源而占用系爭土地如附圖所示A 部分，於占用土地期間，
      即受有相當於租金之利益，致謝天露及原告受有同額之損
      害，故原告為謝天露之債權人，其代謝天露及原告自己請
      求被告給付相當於租金之不當得利，自屬有據。次按租金
      之請求權因5 年間不行使而消滅，既為民法第126 條所明
      定，則凡無法律上之原因，而獲得相當於租金之利益，致
      他人受損害時，如該他人之返還利益請求權，已逾租金短
      期消滅時效之期間，對於相當於已罹於消滅時效之租金之
      利益，即不得依不當得利之法則，請求返還。其請求權之
      時效期間，仍應依前開規定為5 年。賴宗勝於45年3 月22
      日取得系爭房屋之所有權，嗣賴宗勝於69年1 月12日死亡
      後，系爭房屋由被告3 人繼承而繼續占有系爭土地，惟依
      前所述，該相當於租金之不當得利，其請求權時效因5 年
      間不行使而消滅，被告並為時效之抗辯，從而，原告請求
      被告應給付謝天露自起訴狀繕本送達最後一被告之日即98
      年2 月28日起回溯5 年內（自93年2 月28日起至98年2 月
      28 日 止）及自98年3 月1 日起至98年9 月21日止相當於
      租金之不當得利，由原告代收之。被告並應給付原告自98
      年9 月22日起至拆屋還地之日止，相當於租金之不當得利
      部分，為有理由，逾此部分，則無理由。
（三）另按城市地方房屋之租金，以不超過土地及其建築物申報
      總價年息10﹪為限；此一規定於租用基地建築房屋亦準用
      之，土地法第97條第1 項及第105 條分別定有明文。又基
      地租金之數額，除以基地申報地價為基礎外，尚須斟酌基
      地之位置、工商業繁榮之程度、承租人利用基地之經濟價
      值及所受利益等項，以為決定，並非必達申報總地價年息
      10﹪最高額（最高法院68年臺上字第3071號判例參照）。
      本件依現場履勘結果，系爭土地坐落於高雄市前金區○○○路上，其旁即為高雄市政府警察局，屬文教區，交通便
      利，生活機能佳，被告占有供住宅使用等情，有本院勘驗
      筆錄、照片附於98司執字第16453 號卷內可證，則本院認
      原告所獲得之利益以系爭土地申報地價百分之6 計算為適
      當。依被告占有系爭土地如附圖所示A 部分，及系爭土地
      93 年 、96年之申報地價均為每平方公尺59808 元，計算
      原告自93年2 月28日起至98年2 月28日止，共計5 年期間
      ，受有不當得利共為0000000 元（計算式：59808 ×58×
      6%×5 ＝0000000 ）。則原告請求被告給付謝天露000000
      0 元及自起訴狀繕本送達最後一被告之翌日即98年3 月1
      日起至清償日止，按年息百分之5 計算之利息，並自98年
      3 月1 日起98年9 月21日止，按月給付謝天露17344 元（
      計算式：59 808×58平方公尺＝0000000 ，0000000 ×6%
      ÷12＝17344 ），並均原告代受之，及被告應自98年9 月
      22日即取得系爭土地之所有權之日起至拆屋還地之日止，
      按月給付原告17344 元（計算式同前）部分，為有理由，
      應予准許，逾此部分之請求，為無理由，應予駁回。
七、原告陳明願供擔保，聲請宣告假執行，就上開應准許部分，
    核無不合，爰酌定相當擔保金額准許之。至上開原告敗訴部
    分，其假執行之聲請即失所附麗，應併予駁回。
八、結論：原告之訴為一部有理由，一部無理由，依民事訴訟法
    第385 條第1 項前段、第78條、第85條第1 項、第85條第2
    項，第390 條第2 項，判決如主文。
中    華    民    國    99    年    2     月    26    日
                  民事第三庭法  官  朱玲瑤
正本係照原本作成。
如不服本判決，應於送達後20日內，向本院提出上訴狀並表明上
訴理由，如於本判決宣示後送達前提起上訴者，應於判決送達後
10日內補提上訴理由書（須附繕本）。
中    華    民    國    99    年    2     月    26    日
                            書記官  張家瑜

司法院資訊處製作；財團法人民間司法改革基金會備份。
